臺灣高等法院民事判決　　　　　　　　 94年度上易字第580號
上　訴　人　丙○○
訴訟代理人　游孟輝律師
複 代 理人　己○○
被 上 訴人　乙○○○
訴訟代理人　甲○○
上列當事人間返還訂金事件，上訴人對於中華民國94年5 月19日
臺灣宜蘭地方法院93年度訴字第242 號第一審判決提起上訴，本
院於96年2 月13日言詞辯論終結，判決如下：
    主  文
原判決廢棄。
被上訴人應給付上訴人新台幣壹佰萬元，及自民國九十三年八月
二十四日起，至清償日止，按年息百分之五計算之利息。
第一、二審訴訟費用，由被上訴人負擔。
    事實及理由
一、上訴人主張：兩造於民國92年7 月9 日簽訂不動產買賣契約
    書（下稱系爭買賣契約書），約定由上訴人以每坪新台幣（
    下同）1萬元，向被上訴人購買坐落宜蘭縣壯圍鄉○○段
    後小段8之1地號土地（下稱系爭土地），地目田，面積以地
    政機關分割後之面積為準，並將買賣土地之地號及位置以附
    圖方式記載於系爭買賣契約書內，上訴人並當場交付訂金50
    萬元予被上訴人委任之代理人甲○○。惟系爭土地於系爭不
    動產買賣契約書簽訂後，辦理合併分割，被上訴人所分得之
    宜蘭縣壯圍鄉○○段後小段6之11地號土地，形狀為狹長
    型，且正對廟宇門口，與原系爭買賣契約書附圖標示之位置
    、形狀均不相同，該分割完成之土地，非屬兩造合意買賣之
    土地位置、形狀，顯不符合債之本旨。上訴人先後2次催告
    被上訴人依約履行，仍未履行。上訴人自得依民法第254條
    解除契約，並依系爭買賣契約書第10條後段之約定，求為命
    被上訴人應給付上訴人100萬元，及自起訴狀繕本送達翌日
    起，至清償日止，按年息5%計算利息之判決（原審為上訴人
    敗訴之判決，上訴人聲明不服）。並上訴聲明：(一)原判決廢
    棄。(二)被上訴人應給付上訴人100萬元整，及自起訴狀繕本
    送達翌日起，至清償日止，按年息5%計算之利息。
二、被上訴人則以：(一)上訴人經由仲介人戊○○之介紹，向被上
    訴人購買合併分割前之宜蘭縣壯圍鄉○○段後小段8之1地
    號，與相鄰之6之5、6之6、6之7地號土地合併分割後，被上
    訴人分得之土地，並於92年7月9日簽訂不動產買賣契約書，
    雙方約定以每坪1 萬元為單價計算總價，土地面積、位置及
    地號以地政機關分割後為準。被上訴人於土地合併分割後分
    得宜蘭縣壯圍鄉○○段後小段6 之11地號土地，面積、位
    置均與買賣契約約定之內容相符，隨即通知戊○○催告上訴
    人前來辦理所有權移轉登記，詎上訴人置之不理，被上訴人
    再以存證信函通知上訴人儘速前來辦理，上訴人仍不理會。
    故被上訴人已依約於土地合併分割後立即通知上訴人前來辦
    理，並無違約情形。(二)被上訴人於締約前曾協同上訴人至現
    場確認土地位置，並表示以分割後分得之土地面積與位置為
    準，如上訴人不願意購買正對廟門之土地，應於契約中載明
    ，但系爭買賣契約書並未記載此點，難認雙方有此約定。本
    件係上訴人締約後無力付款，事後反悔所致，被上訴人既已
    依債之本旨提出給付，上訴人以被上訴人違約請求加倍返還
    訂金，並無理由等語，資為抗辯。並答辯聲明：上訴駁回。
三、經查，兩造於92年7月9日簽訂系爭買賣契約書，由上訴人以
    每坪1萬元，向被上訴人購買坐落「宜蘭縣壯圍鄉○○段
    後小段8之1地號，地目田，面積以地政機關分割後面積為準
    。地號及位置，以測量成果圖、地籍圖之記載（詳如附圖）
    」之土地，上訴人並依系爭買賣契約書第2 條之約定交付訂
    金50萬元予被上訴人委任之代理人甲○○。嗣宜蘭縣壯圍鄉
    ○○段後小段8之1地號土地，於92年10月間，與同段6 之
    5、6之6、6之7地號土地合併分割，並分割為同段6之5、6之
    11、6之12地號土地。同段6之12地號土地復於同年12月間分
    割出6之12與6之13地號土地，嗣6之13地號再與毗鄰之6之11
    地號土地合併。合併分割後被上訴人取得宜蘭縣壯圍鄉○○
    段後小段6 之11地號土地，並於92年12月17日辦妥合併登
    記等情，為兩造所不爭執（見原審卷19、20、153、154頁，
    本院卷47頁），並有系爭買賣契約書、宜蘭縣宜蘭地政事務
    所94年4月4日宜地二08字第0940003063號函檢附土地登記簿
    謄本在卷可按（見原審卷5、6、130－135頁，本院卷49、50
    頁），堪信此部分為真實。
四、次查，「第1 條：買賣不動產標示：詳如後載。不動產標示
    ：土地：壯圍鄉○○段後小段8之1地號，地目田，面積以
    地政機關分割後面積為準。地號及位置以測量成果圖、地籍
    圖之記載（詳如附圖）」，系爭不動產買賣契約書第1條定
    有明文，並有標示買賣標的物位置及形狀之附圖附於合約書
    可憑（見原審卷5、6頁，本院卷46、47、49、50頁），而系
    爭買賣契約書附圖所示買賣標的物之位置及形狀係被上訴人
    所繪，為被上訴人所自承（見原審卷23頁）。是依系爭買賣
    契約書第1條之約定，系爭不動產之位置、形狀應詳合約附
    圖所示，被上訴人辯稱：應以地政機關分割後之情形為據，
    即不足採。
五、又查，依系爭買賣契約書附圖所示，上訴人買受之系爭土地
    ，其形狀係長方形，且不正對廟門口為原則，且證人即代書
    丁○○亦到庭證稱：「買方要買的特定位置，．．．當時講
    的就是契約書後面的附圖，南邊跟鄰地的界線靠近馬路的地
    方有1個電力設施開始往北拉，寬度是不跟廟對衝為原則，
    電力設施就是合約書後面所指的設施，買方表達意思就是對
    面都不要有廟的設施」（見原審卷44、45頁）、「簽訂買賣
    契約當時，因8之1地號土地在辦理分割合併，於分割合併完
    成前，不知分割合併後之地號為何，故買賣契約標的之位置
    係以買賣契約之附圖為據」等語在卷（見本院卷57頁）；另
    證人即仲介戊○○亦證稱：「兩造當時對買賣標的的特定位
    置有共識，買方表示要方整一點，盡量不要有缺角」（見原
    審卷43頁）、「（買賣標的所載位置是否如契約書附件劃紅
    線所載位置，提示原審卷第6頁）是」、「（上訴人要買的
    土地是有確定如契約書附件所示的位置還是將來分割後被上
    訴人取得的地方？）是依照契約所示的位置，．．．。惟買
    方有特別交待買賣標的之土地不要在廟的正前方。廟的牌樓
    本來是對到買賣契約附件所繪買賣標的之土地一點點，分割
    以後廟對到6之11土地中間的位置」等語明確（見本院卷39
    頁）。惟合併分割後被上訴人取得之宜蘭縣壯圍鄉○○段
    後小段6 之11地號土地，為不規則之狹長型，北邊邊界正對
    面為「同安廟」，該廟左側大門對面即為該6 之11地號土地
    ，亦即「同安廟」左側大門在該6 之11地號土地面臨馬路側
    之範圍內，此經原法院於93年11月25日會同宜蘭地政事務所
    人員至現場履勘，製有勘驗筆錄及現場照片可證，並經宜蘭
    地政事務所繪製土地複丈成果圖存卷可參（見原審卷80－85
    、89、92頁）。則上訴人主張被上訴人合併分割後所分得之
    宜蘭縣壯圍鄉○○段後小段6 之11地號土地與系爭不動產
    契約書所約定之位置、形狀不同，顯不符合債之本旨，足堪
    採信。
六、按賣方（即被上訴人）應於分割登記完成3 日內將有關買賣
    證件全部移交買方（即上訴人）辦理產權移轉登記，系爭不
    動產買賣契約書第4 條定有明文。查，系爭買賣標的即宜蘭
    縣壯圍鄉○○段後小段6之11地號土地於92年12月17日辦
    妥合併登記，有土地登記簿謄本及土地登記申請書、地政事
    務所土地複丈結果通知書在卷可憑（見原審卷134頁、本院
    卷75－77頁），是被上訴人依約應於92年12月20日前，將有
    關買賣證件全部移交上訴人辦理產權移轉登記。系爭土地於
    分割登記完成後，被上訴人雖曾拿地籍圖通知代書丁○○轉
    知上訴人付第二次款，並辦理移轉登記，但上訴人看圖後，
    認被上訴人合併分割後所取得之土地與契約所示不符，經丁
    ○○協調不成後，兩造即未再通知丁○○辦理移轉登記手續
    等情，業據證人丁○○證述在卷（見本院卷57、58頁）。嗣
    上訴人於93年2月17日以秉律字第322號律師函催告被上訴人
    「於文到20日內將系爭買賣契約書附圖所示之土地，備妥買
    賣過戶文件全部移交上訴人，以辦理產權移轉登記，逾期不
    交付解除系爭買賣契約，並加倍返還已付之訂金」，惟被上
    訴人迄未履行，有該律師函及回執可按（見原審卷10、11
    頁），從而，上訴人主張被上訴人違約，並依民法第254條
    規定，以起訴狀繕本之送達為解除契約之意思表示，自屬有
    據。
七、被上訴人雖辯稱：伊收到上訴人上開存證信函後，已於93年
    2月26日發函通知上訴人辦理移轉手續，並提出000000-0000
    00-00掛號函件執據為證（見原審28頁之）。經查，該93年2
    月26日第031663普通掛號信件之收件人雖為秉然法律事務所
    ，即上訴人委請發上開93年2月17日秉律字第322號律師函之
    律師事務所，寄件人地址為宜蘭縣壯圍鄉○○村○○路2 號
    ，即被上訴人之住處，惟因該信件為普通掛號信函，無法得
    知信件內容，有中華郵政股份有限公司宜蘭郵局95年3月2日
    宜營字第0955000167號函可憑（見本院卷54頁），而被上訴
    人又無法舉證證明該掛號信函即係通知被上訴人辦理產權移
    轉登記，自難以該000000-000000-00掛號函件執據即認被上
    訴人已依系爭買賣契約書第4 條約定，將有關買賣證件全部
    移交上訴人辦理產權移轉登記。況清償地，除法律另有規定
    或契約另有訂定，或另有習慣，或得依債之性質或其他情形
    決定者外，於債權人之住所地為之，民法第314條第2款定有
    明文。經查，系爭買賣契約對於交付辦理產權登記之有關買
    賣證件之清償地並無特別規定或約定，被上訴人自負有至債
    權人即上訴人住所地清償之義務。則縱認被上訴人上開發函
    係通知上訴人辦理產權移轉登記，惟其暨未將辦理產權登記
    所需之有關買賣證件交付上訴人，自應負給付遲延之責，故
    被上訴人上開所辯，亦不足採信。
八、按本約買賣雙方應忠誠履約，如買方（即上訴人）違約時所
    付款項由賣方（即被上訴人）無條件沒收，如賣方違約時，
    所收款項應加倍退還買方，雙方各無異議。系爭買賣契約第
    10條定有明文，從而，上訴人請求被上訴人給付100 萬元，
    及自起訴狀繕本送達翌日即93年8 月24日起，至清償日止，
    按年息5%計算之利息，為有理由，應予准許。原審為上訴人
    敗訴之判決，尚有未洽。上訴意旨指摘原判決不當，求予廢
    棄改判，為有理由。爰由本院予以廢棄改判，如主文第二項
    所示。
九、本件事證已臻明確，兩造其餘攻擊防禦方法，於判決結果不
    生影響，爰不一一論述，附此敘明。
十、據上論結，本件上訴為有理由，依民事訴訟法第450條、第
    78條，判決如主文。
中　　華　　民　　國　　96　　年　　2 　　月　　27　　日
                    民事第五庭
                        審判長法　官  林丁寶
　　　　　　　　　  　　　　　法　官  陳博享
　　　　　　　　　　  　　　　法　官  蔡芳齡
正本係照原本作成。
不得上訴。
中　　華　　民　　國　　96　　年　　3 　　月　　3 　　日
                            　書記官  蔡錦輝
